最高法院刑事判決　　　　　　一○○年度台上字第三一七八號
上　訴　人　台灣高等法院台南分院檢察署檢察官　
被　　　告　鄭恒輝
選任辯護人　李合法律師
　　　　　　趙培皓律師
　　　　　　涂禎和律師
上列上訴人因被告業務過失致人於死案件，不服台灣高等法院台
南分院中華民國九十八年十二月九日第二審判決（九十八年度勞
安上訴字第八四三號，起訴案號：台灣台南地方法院檢察署九十
七年度偵字第一二二○三、一三一八九、一六五○六號，同署九
十八年度偵字第五三四號），提起上訴，本院判決如下：
    主  文
原判決關於鄭恒輝部分撤銷，發回台灣高等法院台南分院。
    理  由
本件原判決係以公訴意旨略稱：被告鄭恒輝為從事酒類釀造配製
業之茅舍實業股份有限公司（下稱茅舍公司）之總經理，僱用被
害人王義龍（已歿）在該公司之製酒工廠工作，為勞工安全衛生
法所稱之事業經營負責人即雇主，亦為從事業務之人。緣於民國
九十七年五月間，崗勝科技有限公司（下稱崗勝公司）向茅舍公
司承攬上址廠房內之蒸餾機焊接維修工程，崗勝公司負責人劉
良遂指派該公司員工莫文基、劉雲勇至上址施作蒸餾機焊接作業
。迨莫文基、劉雲勇於同年五月二十三日上午九時許施作時，承
包茅舍公司水電工程之陳俊富因在上址之酒醪儲槽處進行儲槽上
方入料用管之延長配管作業，而認有固定該延長配管之必要，遂
口頭委請莫文基固定該延長配管後離去。嗣於同日下午二時許，
莫文基、劉雲勇完成蒸餾機焊接維修工作後，即另向同時在場施
作其他工作之王義龍商借鋁梯，由劉雲勇扶住該鋁梯，莫文基則
攀爬鋁梯至上開酒醪儲槽上方進行配管焊接工作，在焊接過程中
，酒醪儲槽內含有易燃液體「乙醇」成分之殘存酒醪，因受焊接
高熱影響，導致該酒醪儲槽爆炸燃燒，造成在酒醪儲槽左側處之
王義龍因而受有百分之九十八體表面積三度燒傷併吸入性傷害，
致引發腔室症候群、腎衰竭及敗血症，經送醫急救仍不治死亡；
莫文基因而受有顏面、雙下肢及雙上肢燒傷二至三度，佔體表面
積百分之二十六，劉雲勇則因而受有燒傷二至三度，佔體表面積
百分之四十七。因上開酒醪儲槽桶內含有具乙醇成分之物質，為
具有爆炸性、危險性之物品，而被告係茅舍公司之實際負責人，
其發包工程予崗勝公司，崗勝公司再指派莫文基至上址工作，則
被告依勞工安全衛生法第五條第一項第二款之規定，為防止爆炸
性、發火性等物質引起之危害，應配置符合標準之必要安全衛生
設備，即負有防止此部分危險發生之義務；被告違反上開規定，
導致發生有勞工死亡、受傷之上開職業災害，因認其係違反勞工
安全衛生法第五條第一項第二款規定，致發生同法第二十八條第
二項第一、二款之職業災害，而犯同法第三十一條第一項、第三
十二條第一項之罪嫌。又被告經營製酒工廠，則製酒設備、過程
及工廠環境安全、管理皆為其業務範圍，並應負有如下之注意義
務：(1)依勞工安全衛生法第五條第一項第二款之規定，為防止爆
炸性、發火性等物質引起之危害，應有符合標準之必要安全衛生
設備，(2)依勞工安全衛生設施規則第一百七十三條規定，對於有
危險物或有油類、可燃性粉塵等其他危險物存在之虞之配管、儲
槽、油桶等容器，從事熔接、熔斷或使用明火之作業或有發生火
花之虞之作業，應事先清除該等物質，並確認無危險之虞，(3)依
勞工安全衛生法第七條第一項之規定，對於危險物及有害物應予
標示，並註明必要之安全衛生事項，(4)依勞工安全衛生法第十八
條第一項之規定，事業單位與承攬人分別僱用勞工共同作業時，
為防止職業災害，事業單位應設置協議組織，負責工作之聯繫調
整，及其他為防止職業災害之必要事項；且被告係茅舍公司之實
際經營負責人，對於公司廠房內之狀況甚為了解，得就酒醪儲槽
標示危險物品及應注意之情形，亦知悉儲槽內尚有殘留可燃液體
，及得知悉現場有共同作業情形，而予以設置協議組織負責聯繫
及為其他防止職業災害之必要措施，被告於事發當日復身在上址
工廠內，能處理及指揮工作人員現場施工之情形，且事發當時並
無其他不能注意之情形，竟疏未注意，未將酒醪儲槽內殘存之可
燃液體乙醇清除，亦未標示該酒醪儲槽具有危險性及應注意之情
形，復未設置協議組織互相聯繫，確保安全無虞，而提供危險設
備供人施作焊接工作，導致本件上開爆炸事故之發生，並因而致
王義龍死亡及莫文基、劉雲勇受傷，因認被告另涉刑法第二百七
十六條第二項之業務過失致人於死罪嫌及同法第二百八十四條第
二項前段之業務過失傷害罪嫌等語。惟經審理結果，認為不能證
明被告犯罪，因而維持第一審所為無罪之判決，駁回檢察官在第
二審之上訴（茅舍公司被訴部分，已經原審諭知無罪確定）。固
非無見。
惟按，客觀上為法院認定事實及適用法律基礎之證據，雖已調查
而其內容尚未明瞭者，即與未經調查無異，如遽行判決，仍屬應
於審判期日調查之證據而未予調查。本件原判決以本件酒醪性質
上屬勞工安全衛生法第七條所指之危險物，勞工安全衛生法第五
條第一項第二款規定，雇主對防止爆炸性、發火性等物質引起之
危害，應有符合標準之必要安全衛生設備。又依「勞工安全衛生
設施規則」（下稱規則）第十條規定，所稱危險物，係指爆炸性
物質、著火性物質、氧化性物質、易燃液體、可燃性氣體等；所
稱其他危險物，係指前述危險物外一切易形成高熱、高壓或易引
起火災、爆炸之物質。本件酒醪儲槽桶內裝有含易燃物體乙醇成
分之酒醪，「乙醇」係規則第十三條第三款規定之易燃液體，而
屬勞工安全衛生法第七條所指之危險物，但並非規則第十一條、
第十二條所定之爆炸性或著火性物質等語（見原判決第八頁(二)、
1 以下）。惟現行規則僅對「爆炸性物質」、「著火性物質」、
「易燃液體」、「氧化性物質」「可燃性氣體」做定義性之規定
（見規則第十一至十五條）；前開物質（液體、氣體）且係同規
則第十條所稱之危險物。至於勞工安全衛生法第五條第一項第二
款所稱之「發火性」物質，現行規則則未規定。原判決就酒醪儲
槽桶內裝有含乙醇成分之酒醪，是否為「發火性」物質，漏未說
明，已有理由未備情形。且對照修正前後之規則，可知七十八年
九月二十九日發布施行之規則第十二條規定：「本規則所稱之發
火性物質係指著火性物質、引火性物質、氧化性物質」；乙醇依
同規則第十四條第三款規定列為「引火性」物質，迨至九十三年
十月二十日修正發布後，始改列為「易燃液體」（見第十三條）
。亦即修正前規則，乙醇似列為「引火性物質」，而「引火性物
質」係「發火性物質」之一。現行規則就勞工安全衛生法第五條
第一項第二款所稱之「發火性」物質既無定義性之規定，則酒醪
儲槽桶內含乙醇成分之酒醪，是否為「發火性」物質，即有究明
之必要。原判決援引之行政院勞工委員會南區勞動檢查所之檢查
報告亦認被告違反規則第一百七十三條：「雇主對於有危險物或
有油類、可燃性粉塵等其他危險物存在之虞之配管、儲槽、油桶
等容器，從事熔接、熔斷或使用明火之作業或有發生火花之虞之
作業，應事先清除該等物質，並確認無危險之虞」之規定。原判
決復認該規定屬勞工安全衛生法第五條第二項所定雇主保護勞工
安全之必要措施之一，縱有違反，可認雇主違反勞工安全衛生法
上之注意義務，而有過失等語（見原判決第十頁2.以下）。則被
告為防止發火性等物質引起之危害，是否應注意設置符合標準之
必要安全衛生設備而疏未注意？被告於莫文基進行配管焊接工作
前，是否疏於事先清除儲槽桶之酒醪，致儲槽爆炸而造成王義龍
死亡，即應釐清。原判決未根究明白，逕諭知無罪之判決，即有
應調查之證據漏未調查之違法，應認原判決關於被告部分有撤銷
發回之原因。又被告被訴涉犯勞工安全衛生法第三十一條第一項
、第三十二條第一項之罪，以及刑法第二百八十四條第二項之業
務過失傷害部分雖屬刑事訴訟法第三百七十六條第五款所定不得
上訴第三審法院之案件，但公訴意旨認為與得上訴於第三審之前
開業務過失致死部分有想像競合之裁判上一罪關係，基於審判不
可分原則，併予發回。刑事妥適審判法第九條已於本年五月十九
日施行，原審維持第一審所為無罪判決，惟因該條施行前，案件
已繫屬於本院，爰仍適用刑事訴訟法第三編第三章之規定終止之
，附此敘明。
據上論結，應依刑事訴訟法第三百九十七條、第四百零一條，判
決如主文。  
中    華    民    國  一○○  年    六    月   十五   日
                      最高法院刑事第三庭
                          審判長法官  陳  正  庸  
                                法官  林  秀  夫  
                                法官  林  瑞  斌  
                                法官  謝  靜  恒  
                                法官  王  居  財  
本件正本證明與原本無異
                                      書  記  官  
中    華    民    國  一○○  年    六    月  二十八  日
                                                    M